臺灣嘉義地方法院刑事裁定
111年度聲字第51號

聲明異議人  
即  受刑人  王嘉興


上列聲明異議人即受刑人因公共危險案件，對於臺灣嘉義地方檢
察署檢察官執行之指揮命令（110年度執字第3625號）聲明異議
，本院裁定如下：
    主  文
臺灣嘉義地方檢察署檢察官民國一一一年一月十一日一一○年度
執字第三六二五號檢察官執行傳票命令（即本院聲字卷第五頁之
執行傳票命令）撤銷，由檢察官重為執行指揮。
    理  由
一、聲明異議意旨詳如刑事聲明異議狀所載（如附件）。 
二、檢察官之執行傳票命令雖是執行前之通知，然對受刑人而言
    ，已具執行指揮之性質，與執行指揮書無異，縱當時檢察官
    未核發執行指揮書，其權益已有因之而有受影響之虞，再參
    酌司法院大法官釋字第681號解釋意旨，如須等至檢察官指
    揮執行受刑人之刑期後，受刑人始得向法院提起救濟，對受
    刑人訴訟權之保障尚非周全，故應認不服檢察官不准易科罰
    金及易服社會勞動之處分，於入監執行刑期前，得適時向法
    院請求救濟（最高法院107年度台抗字第209號裁定意旨參照
    ）。查，臺灣嘉義地方檢察署檢察官核發傳喚受刑人即聲明
    異議人王嘉興於民國111年2月9日到案執行之傳票已備註「
    本件將發監執行」等語（見本院聲字卷第5頁），對受刑人
    之權益，已發生現實而迫切之影響，揆諸上開說明，為使受
    刑人之權益即時獲得救濟，應認該否准易科罰金、易服社會
    勞動之執行傳票命令與執行指揮書無異，是受刑人本件聲明
    異議程序自屬適法，先予說明。
三、刑法第41條第1項但書、第4項所規定否准易科罰金、易服社
    會勞動之「難收矯正之效」及「難以維持法秩序」要件，均
    屬不確定法律概念，乃立法者藉以賦與執行檢察官得依具體
    個案，考量犯罪特性、情節及受刑人個人特殊事由，審酌應
    否准予易科罰金之裁量權。申言之，上述規定固係立法者賦
    與執行者所為關於「自由刑」之一般預防（維持法秩序）與
    特別預防（有效矯治受刑人使其回歸社會）目的之衡平裁量
    ，惟於裁量之際，應回歸具體個案，考量受刑人之犯罪特性
    、犯罪情節、前科紀錄、法律規範情感、監獄監禁的感受力
    、家庭、社會環境對其之約束力，及受刑人不入監服刑可收
    矯正效果的期待可能性，佐以法秩序之維護等關連性因素，
    本於平等原則、比例原則、不當聯結禁止原則、充分衡量原
    則等法律規範行使裁量權，避免恣意，倘無裁量逾越、裁量
    濫用、裁量怠惰之情形，應認裁量合法。又臺灣高等法院檢
    察署前為避免各地方法院檢察署對於酒後駕車累犯之案件發
    監標準不一，致生不公平現象，乃研擬意見，於民國102年6
    月13日以檢執甲字第10212000150號函報法務部：「一、立
    法院司法及法制委員會於102年3月27日第八次全體委員會議
    時，質疑各地方法院檢察署對於酒駕累犯之發監標準寬嚴不
    一，有一國多制之現象，致部分受刑人以遷徙戶籍之方式規
    避入監服刑，外界有認為此等執法寬嚴不一之標準，有違公
    平原則，並做成附帶決議要求研議有無統一各地方法院檢察
    署發監標準之必要。二、本署研議意見如下：5年內3犯刑法
    第185條之3第1項之罪者，應認為『易科罰金難收矯正之效，
    或難以維持法秩序，而不准易科罰金』，惟有下列情形之一
    者，得斟酌個案情況考量是否准予易科罰金：1.被告係單純
    食用含有酒精之食物（如薑母鴨、麻油雞、燒酒雞），而無
    飲酒之行為。2.吐氣酒精濃度低於每公升0.55毫克，且未發
    生交通事故或異常駕駛行為。3.本案犯罪時間距離前次違反
    刑法第185條之3第1項之罪之犯罪時間已逾3年。4.有事實足
    認被告已因本案開始接受酒癮戒癮治療。5.有其他事由足認
    易科罰金已可收矯正之效或維持法秩序者。」法務部於102
    年6月21日以法檢字第10204535170號函覆臺灣高等法院檢察
    署：「為避免各地方法院檢察署對於酒駕累犯之案件發監標
    準不一，致生不公平現象，貴署函陳研擬意見，准予備查，
    並請轉知所屬檢察機關依所擬之標準審核是否對於酒駕累犯
    案件准予易科罰金，請查照。」臺灣高等法院檢察署依法務
    部上開核覆，於102年6月26日以檢執甲字第10200075190號
    函各地方法院檢察署。上述准駁標準，係以「5年內3犯刑法
    第185條之3第1項之罪」之犯罪密集性為原則，併審酌犯罪
    情節是否重大，及考量其他可達監禁效果的替代方法之可能
    性，由檢察官斟酌個案情況為准否易刑處分之決定，合乎刑
    法第41條之規範意旨，自得為檢察官准否易刑處分之判斷標
    準。然查，本件受刑人於107年3月29日因酒後駕車經本院判
    處有期徒刑2月確定，於110年10月8日再因本件酒後駕車，
    經本院判處有期徒刑3月確定，有各案判決書在卷可考，可
    知受刑人並無「5年內3犯刑法第185條之3第1項之罪」之情
    形，難認檢察官已依上述規定審酌受刑人是否具有「確因不
    執行所宣告之刑，難收矯正之效，或難以維持法秩序」等事
    由，從而檢察官於111年1月11日當場送達與受刑人之傳票命
    令(第二次傳喚)上記載應到日期「111年2月9日上午10時00
    分」，並備註「本件將發監執行」（見本院聲字卷第5頁）
    ，其執行指揮具有上開程序上之瑕疵，難謂符合正當法律程
    序。況且檢察官在第一次傳喚受刑人於111年1月11日到案執
    行之傳票(見執字卷之臺灣嘉義地方檢察署刑事執行案件進
    行單，未編頁碼)，其備註欄上既備註「如要易科罰金請於
    傳喚日攜帶新台幣9萬元」等語，已屬檢察官將給予受刑人
    易刑機會之意思表示，然檢察官卻在受刑人於111年1月11日
    到案時，突襲性改命被告不得易刑，其指揮難謂無違反禁反
    言原則。綜上，受刑人之異議為有理由，檢察官應於111年2
    月9日(檢察官已另定庭期，詳上述)重為決定得否易科罰金
    或易服社會勞動。
四、依刑事訴訟法第486條，裁定如主文。 
中　　華　　民　　國　　111 　年　　1 　　月　　13　　日
                  刑事第四庭  法　官　康敏郎
上列正本證明與原本無異。
如不服本裁定，應於裁定送達後5日內向本院提出抗告狀（應附
繕本）。
中　　華　　民　　國　　111 　年　　1 　　月　　13　　日
                              書記官　陳佾澧